臺灣雲林地方法院民事判決　　　　　　　96年度簡上字第65號
上　訴　人　丙○○
兼　訴　訟
代　理　人　丁○○
被　上訴人　乙○○
法定代理人　甲○○
上列當事人間請求排除侵害事件，上訴人對於中華民國96年9 月
11日臺灣雲林地方法院斗六簡易庭96年度六簡字第91號第一審判
決提起上訴，本院於民國96年12月19日言詞辯論終結，判決如下
：
    主  文
上訴駁回。
第二審訴訟費用由上訴人負擔。
    事實及理由
一、被上訴人經合法通知，無正當理由，未於言詞辯論期日到場
    ，核無民事訴訟法第386 條所列各款之情形，爰依上訴人聲
    請，由其一造辯論而為判決。
二、被上訴人起訴主張：坐落雲林縣古坑鄉○○○○○段12─15
    8 地號土地（下稱系爭土地）為被上訴人所有，詎上訴人未
    經上訴人之同意，擅自將乙只40呎貨櫃置於系爭土地上，迭
    經被上訴人催請遷移，上訴人均置之不理，爰依民法第 767
    條規定請求被告應將系爭土地如附圖所示，斜線部分面積29
    .52 平方公尺之地上物除去，並將該土地交還被上訴人等語
    。
三、上訴人則以：系爭土地其中之60坪所有權為上訴人所有，位
    置位於巴登咖啡旁，詎被上訴人未徵得上訴人之同意，違反
    契約約定，擅自在上訴人之60坪使用土地上拓寬道路，占用
    15坪之土地，上訴人為保護該60坪土地權利，乃購買貨櫃置
    放在系爭土地，該貨櫃占用面積僅29.52 平方公尺，並未超
    過上訴人之60坪使用土地權利，上訴人為有權占有等語置辯
    。並聲明：
　(一)原判決廢棄。
　(二)被上訴人在第一審之訴駁回。
四、兩造不爭執之事實：
  (一)系爭土地登記為被上訴人所有。
  (二)上訴人丙○○所取得之權利，係由訴外人賴和順過戶給訴外
    人陳石松所有，再由訴外人陳石松經由買賣移轉給上訴人丙
    ○○所取得。
  (三)貨櫃係上訴人所置放。
五、本件兩造所爭執之處，應在於上訴人置放貨櫃在系爭土地是
    否為有權占有？茲論述如下：
  (一)按所有權人對於妨害其所有權者，得請求除去之；共有物，
    除契約另有訂定外，由共有人共同管理之；而各共有人，按
    其應有部分，對於共有物之全部，有使用收益之權，民法第
    767 條中段、第820 條第1 項及第818 條分別定有明文。又
    區分所有共同部分之使用，應按其本來之用法使用之，非經
    共同部分各共有人之特別約定，不得為特別之使用。而各共
    有人按其應有部分，對於共有物之全部雖有使用收益之權，
    惟共有人對共有物之特定部分使用收益，仍須徵得他共有人
    全體之同意，非謂共有人得對共有物之全部或任何一部有自
    由使用收益之權利，如共有人不顧他共有人之利益，而就共
    有物之全部或一部任意使用收益，即屬侵害他共有人之權利
    （最高法院62年度台上字第1803號判例參照)。 觀之系爭土
    地登記謄本，登記名義人為被上訴人，故被上訴人就妨害其
    所有權者，得請求除去之，合先敘明。
  (二)另按最高法院48年度台上字第1065號判例，認為「共有人於
    與其他共有人訂立共有分割或分管之特約後，縱將其應有部
    分讓與第三人，其分割或分管契約，對於受讓人仍繼續存在
    」，就維持法律秩序之安定性而言，固有其必要，惟應有部
    分之受讓人若不知悉有分管契約，亦無可得而知之情形，受
    讓人仍受讓與人所訂分管契約之拘束，有使善意第三人受不
    測損害之虞，與憲法保障人民財產權之意旨有違，首開判例
    在此範圍內，嗣後應不再援用，司法院大法官解釋釋字第34
    9 號釋有明文。該號解釋理由書更明白揭示：「民法上之法
    律行為，有債權行為與物權行為，除法律有特別規定外，前
    者於特定人間發生法律上之效力，後者於以公示方法使第三
    人得知悉之狀態下，對任何第三人均發生法律上之效力。故
    動產以交付為公示方法，不動產以登記為公示方法，而以之
    作為權利取得喪失、變更之要件，以保護善意第三人。如其
    事實為第三人明知或可得而知，縱為債權契約，其契約內容
    仍非不得對第三人發生法律上之效力。最高法院48年度台上
    字第1065號判例，認為『共有人於與其他共有人訂立共有物
    分割或分管之特約後，縱將其應有部分讓與第三人，其分割
    或分管契約，對於受讓人仍繼續存在』，就維持法律秩序之
    安定性而言，固有其必要，惟應有部分之受讓人若不知悉有
    分管契約，亦無可得而知之情形，受讓人仍受讓與人所訂分
    管契約之拘束，有使善意第三人受不測損害之虞，與憲法保
    障人民財產權之意旨有違，上述判例在此範圍內，嗣後應不
    再援用。」之意旨，足見如受讓人得經由某種公示之外觀事
    實而知悉或可得而知讓與人與標的物之占有人間，就標的物
    之使用，應有分管之約定存在，而得輕易查明時，其於交易
    過程中即無受不測損害之虞，此時該約定縱僅係債權契約，
    亦得例外發生如同物權契約般拘束第三人之效果。
  (三)經查，被上訴主張之上開事實，據其提出相符之地上物現狀
    所在照片、土地謄本、存證信函及回執、現場勘測概況圖等
    為證，堪認被上訴人陳述屬實。又證人賴和順於原審審理時
    到庭，當庭標示出與被上訴人約定分管使用位置，並證述：
    「與乙○○約定200 坪之範圍，是照片斜坡下來的旁邊，整
    排店舖第三間起算（巴登咖啡是第一間），含巴登咖啡旁之
    空地，我有把其中60坪給我姪子陳石松，就是從路邊下來的
    斜坡到後面之空地，就是巴登咖啡牆壁到路邊之空地。」等
    語。且依上訴人所提出之賴和順與乙○○管理委員會之契約
    書，其中第3 條約定：「甲方（賴和順）對乙方（乙○○）
    在第1 條所列坐落土地之權利範圍內，未經乙方之同意，不
    得擅自佔用或設定他項權利，如甲方就其應有部分必要使用
    時應先經雙方會同測量分割，並由乙方指定甲方使用之位置
    」觀之，證人賴和順是依契約之約定，會同雙方測量後始興
    建房屋，並據以定出200 坪之使用範圍，尚非無約定使用範
    圍。且所約定之範圍，即是巴登咖啡所在整排店鋪第三間起
    算含旁邊的空地，之後訴外人賴和順再將巴登咖啡旁之空地
    約60坪賣給訴外人陳石松，核與被上訴人所指稱之範圍相符
    ，復與上訴人丙○○之前手陳石松於原審審理時到庭指出賣
    給上訴人丙○○60坪之位置相符，堪可採信。是上訴人主張
    上訴人之前前手賴和順與被上訴人間就系爭土地訂有分管契
    約之事實，應屬可信。
  (四)且按分別共有之各共有人，按其應有部分對於共有物之全部
    有使用收益之權，所謂應有部分，係指分別共有人得行使權
    利之比例，而非指共有物之特定部分，因此分別共有之各共
    有人，得按其應有部分之比例，對於共有物之全部行使權利
    。至於共有物未分割前，各共有人實際上劃定範圍使用共有
    物者，乃屬一種分管性質；共有物分管之約定，不以訂立書
    面為要件，分管後，共有人雖仍維持共有之關係，但得依分
    管內容，就共有物之分管部分，為使用收益及管理，即取得
    管理權。又倘共有人間實際上劃定使用範圍，對各自占有管
    領之部分，互相容忍，對於他共有人使用、收益，各自占有
    之土地，未予干涉，已歷有年所，即非不得認有默示分管契
    約之存在；又共有人於與其他共有人訂立共有物分割或分管
    之特約後，縱將其應有部分讓與第三人，其分割或分管契約
    ，對於受讓人仍繼續存在。查上訴人丙○○經由買賣，自訴
    外人陳石松處取得於該系爭土地之60坪權利，此為兩造所不
    爭執。依上開大法官會議就最高法院48年度台上字第1065號
    判例之適用範圍，僅於第三人於受讓時，無可得而知該分管
    契約存在時不援用之解釋意旨。然本件既有分管契約之約定
    存在，而訴外人陳石松將60坪土地賣給上訴人丙○○時，已
    將土地位置告知予上訴人丙○○，亦據證人陳石松於原審審
    理時到庭證述明確。可見於交易過程中，即無受不測損害之
    虞，其既已知買受之土地位置，自應遵守其前前手賴和順與
    被上訴人所訂立之分管契約所劃定之範圍，而受該分管契約
    之拘束。換言之，上訴人僅得於買受之位置使用土地，而非
    在系爭土地上任意擺放地上物，致侵犯被上訴人之權利。縱
    上訴人所稱被上訴人違反約定，擅自在系爭土地上開設道路
    ，侵害上訴人所有60坪土地權利之情為真，然此僅上訴人得
    另循訴訟救濟之道，俾以保障其等權利，非謂上訴人即得據
    此，而得在系爭土地上任意擺放地上物，準此，上訴人抗辯
    其等使用系爭土地非無權占有云云，即無可採。至上訴人聲
    請本院派員測量其分管位置現占有面積為何，然此至多僅能
    證明上訴人分管位置之面積，要不足以證明上訴人即係有權
    占有系爭土地之其餘位置，是上訴人此部分請求，核與待證
    事實無關，是本院未依上訴人聲請，而派員測量其等分管位
    置之面積，附此敘明。
六、綜上所述，被上訴人主張依民法第767 條之規定及分管契約
    之約定，上訴人無權於系爭土地如附圖所示斜線面積29．52
    平方公尺上放置貨櫃，因此請求上訴人應將貨櫃搬移，並將
    所占用之部分土地返還被上訴人，應認為有理由，應予准許
    。原審判命上訴人除去貨櫃，及返還此部分土地，並依職權
    宣告假執行，核無違誤，上訴人上訴意旨仍執陳詞指摘原判
    決不當，求予廢棄改判，為無理由，應予駁回。
七、據上論結，本件上訴為無理由，依民事訴訟法第436 條之1
    第3項 、第449 條第1 項、第78條，判決如主文。
中　　華　　民　　國　　96　　年　　12　　月　　31　　日
                  民事第二庭    審判長法  官  林秋火
                                      法  官　吳錦佳
                                      法  官  陳秋如
以上正本係照原本作成。
本判決不得上訴。
中　　華　　民　　國　　96　　年　　12　　月　　31　　日
                                      書記官　王秀如
